【裁判字號】    91,重訴,95
【裁判日期】    920326
【裁判案由】    殺人
【裁判全文】
臺灣高雄地方法院刑事判決                          九十一年度重訴字第九五號
    公  訴  人  臺灣高雄地方法院檢察署檢察官
    被      告  甲○○
    選任辯護人  庚○○律師
                丁○○律師
                己○○律師
右列被告因殺人等案件，經檢察官提起公訴（九十一年度偵字第一九一五一號），本
院判決如左：
    主  文
甲○○殺人，處有期徒刑拾伍年，褫奪公權拾年。又傷害人之身體，處有期徒刑肆月
。應執行有期徒刑拾伍年貳月，褫奪公權拾年。
    事  實
一、甲○○之父親丙○○與隔壁鄰居戊○○，因土地界址問題時常發生爭吵、糾紛，
    民國（下同）九十一年八月二十九日十九時二十分許，丙○○又在其住處即高雄
    縣湖內鄉○○村○○路○段四二六號前，與戊○○因土地界址問題發生爭吵、互
    ，戊○○即電請其大舅子陳柏勝、連襟壬○○及陳柏勝之表弟乙○○、堂弟辛○○前來助勢，丙○○見對方人多勢眾，惟恐自己屈居下風，乃聯絡其大舅子卯
  ○○偕同寅○○到場協助，雙方各持立場因而發生激烈爭吵、互，進而相互推
    打，甲○○聞聲站在其住處門邊窗戶觀看，見雙方發生互毆，且其父丙○○遭毆
    打，竟憤而萌生殺人之犯意，隨手自門口窗戶邊拿起家中其母平日殺魚所用之魚
    刀一支衝出去，逕朝陳柏勝之右胸猛刺一刀，魚刀貫穿右胸肌肉、肋骨、右肺上
    葉，傷口六．二×二．七×十．五公分，造成肺臟出血，右側血胸（約五百西西
    ），陳柏勝不支倒地欲再爬起時，甲○○仍承前殺意持刀接續朝陳柏勝手臂等處
    揮砍三刀，致陳柏勝右上臂外側部刀砍傷五．二×一．八×七公分、右前臂外側
    部刀砍傷七．二×二．六×五．一公分、左手掌部刀砍傷三．五×０．四×二公
    分，又持刀朝陳柏勝右背部等處揮舞劃割，致陳柏勝右背部刀割傷十三．四×０
    ．四公分、右胸刀割傷三．五×０．二公分、右胸刀割傷二．八×０．二公分、
    右胸刀割傷一×０．二公分、左上唇刀割傷、右下顎部刀割傷。壬○○見狀欲上
    前扶持陳柏勝時，甲○○竟另行基於傷害之犯意，持上開魚刀刺向壬○○之手臂
    ，致壬○○受有左上臂撕裂傷三×０．五公分之傷害。嗣甲○○手上之魚刀遭在
    場不詳姓名之人奪下丟在附近之棧板堆內，甲○○旋即由寅○○以機車載離現場
    。陳柏勝則經其胞弟陳柏發駕車送往國軍台南醫院急救，延至同日二十一時五十
    分許，因右胸刀刺傷造成肺臟出血、右側血胸不治死亡。陳柏勝之胞妹子○○於
    甲○○行兇後立即報警，警方據報後趕至現場，得知甲○○行兇後開始找尋甲○○，甲○○始於同日二十一時四十五分許向警投案，警方隨後在案發現場附近之
    棧板堆內尋獲甲○○行兇所用之魚刀一支。
二、案經陳柏勝之父陳啟禎及壬○○告訴暨高雄縣警察局湖內分局報請台灣高雄地方
    法院檢察署檢察官偵查起訴。
    理  由
一、訊據被告甲○○矢口否認有於右揭時、地故意持刀殺死陳柏勝、殺傷壬○○之犯
    行，辯稱：當時我在家裡聽到父親的喊叫聲，跑出屋外看，看到父親被陳柏勝及
    壬○○毆打倒地，我一時氣憤、激動，就隨手在窗口拿一把我母親殺魚的刀子跑
    過去，我叫他們不要打我父親，我持刀只是想嚇唬他們，陳柏勝突然出手打我的
    頭，我眼鏡被打掉，視力模糊，在害怕之下就持刀亂揮，我是無意間揮砍到陳柏
    勝及劃傷壬○○的，並無殺人、傷害之犯意云云。經查：
  (一)被告確於右揭時、地持魚刀朝正與其父丙○○及卯○○等人發生爭吵互毆之陳柏
    勝右胸猛剌一刀，陳柏勝不支倒地欲再爬起時，甲○○仍持刀朝陳柏勝揮舞並砍
    殺三刀，壬○○見狀欲上前扶持陳柏勝時，甲○○又持刀刺向壬○○左上臂等情
    ，業據告訴人陳啟禎、壬○○指訴綦詳，核與現場目擊證人戊○○、乙○○、辛○○、丑○○、癸○○、子○○、李顏秀理證述情節相符（見警卷第六、七、八
    、十二、十八、十九頁、相驗卷第三十四至三十九頁、偵查卷第二十六至二十八
    頁、第三十九至四十一頁、本院九十二年一月二日訊問筆錄），而被告就案發當
    日手持魚刀揮砍，致被害人陳柏勝傷重不治死亡之情節亦自承：「當時我在家中
    看電視，聽到我父親丙○○與隔壁鄰居戊○○等數人在我家前空地爭吵，我就走
    到門口觀看，突然看到對方有二人出手毆打我父親，我即衝出屋外，並隨手在騎
    樓牆壁窗戶旁拿起一支水果刀往他們爭吵處，為了救我父親，即不分青紅皂白朝
    對方亂砍一陣。」（見警卷第一頁反面），「（問：是否於昨天（九十一年八月
    二十九日）晚上七點二十分左右在你家門前持刀殺死陳柏勝﹖）答：是的。」「
    （情形﹖）答：我下班回來在家看電視，發現我父親與鄰居在吵架，我出去看，
    看到我父親被打，我很生氣，就在門邊拿了一把水果刀出去，本是要去將其隔開
    ，後來我被打，就拿著刀子亂揮」。」（見相驗卷第三十九頁反面），「（問：
    是否於九十一年八月二十九日十九時二十分許在高雄縣湖內鄉○○村○○路○段
    四二六號前持刀殺害陳柏勝﹖）答：是的。」（見偵查卷第六頁），「我從屋內
    看到外面時，看到我父親被打躺在地上，我很緊張，就從窗戶拿一支我家平常殺
    魚的刀子衝出去，想嚇阻他們，我一出去死者打找一拳，我眼鏡飛出去，看不清
    楚，刀就亂揮。」（見偵查卷第三十三頁反面），「九十一年八月二十九日晚上
    我聽到吵雜聲，看到父親被人毆打，我就拿家中的殺魚刀出去，原意是要把兩邊
    分開，是要嚇他們，但卻被毆打，才往他們身上砍。」（見本院九十一年度聲羈
    字第六五六號卷第四頁），「當時我在家裡聽到我父親的喊叫聲，我跑出屋外看
    ，看到我父親被陳柏勝及壬○○毆打倒地，我一時氣憤、激動就隨手在窗口拿一
    把我母親殺魚的刀子跑過去，我是想嚇唬他們，陳柏勝突然出手打我的頭，我眼
    鏡被打掉，視力模糊，我害怕所以就拿刀子亂揮。」等語（見本院九十二年三月
    十二日審判筆錄）。又被害人陳柏勝死亡後經臺灣高雄地方法院檢察署檢察官會
    同法醫師勘驗解剖屍體結果，死者右胸刀刺傷一刀，貫穿右胸肌肉、肋骨、右肺
    上葉，傷口六．二×二．七×十．五公分，造成肺臟出血，右側血胸（約五百西
    西），右上臂外側部刀砍傷五．二×一．八×七公分、右前臂外側部刀砍傷七．
    二×二．六×五．一公分、左手掌部刀砍傷三．五×０．四×二公分、右背部刀
    割傷十三．四×０．四公分、右胸刀割傷三．五×０．二公分、右胸刀割傷二．
    八×０．二公分、右胸刀割傷一×０．二公分、左上唇刀割傷、右下顎部刀割傷
    ，因右胸刀刺傷造成肺臟出血、右側血胸不治死亡，此有臺灣高雄地方法院檢察
    署勘（相）驗筆錄、訊問筆錄、驗斷書、相驗屍體證明書、解剖紀錄報告各一份
    及照片六十二張在卷可憑，而被告刺殺被害人陳柏勝右胸部之人體重要部位深達
    十．五公分，足見其用力之猛，殺意之堅。被告雖辯稱：我持刀只是想嚇唬他們
    ，死者突然打我的頭，我眼鏡被打掉，視力模糊，在害怕之下就持刀亂揮，我是
    無意間揮砍到死者云云，然觀之上揭刀刃穿刺傷係由上而下刺入胸肌深達十．五
    公分，而非表層之劃割傷，堪認並非持刀揮舞無意間劃割身體所受之傷，足徵其
    所辯，洵屬卸責之詞，並不足採。且扣案魚刀及現場地面上之血跡經採送內政部
    警政署刑事警察局鑑定結果，確與死者之ＤＮＡ－ＳＴＲ型別相符，有該局九十
    一年十一月六日刑醫字第０九一０二三六七四九號鑑驗書一紙在卷可憑。綜上，
    足見陳柏勝確係遭被告持魚刀刺殺而傷重不治死亡，而被告以尖銳之魚刀猛刺死
    者右胸之人體要害，其意欲致死者於死之殺人犯意甚為明灼。
  (二)又被告持刀刺殺被害人陳柏勝後，見告訴人壬○○欲上前扶持死者，雖又持刀刺
    傷壬○○，然被告堅決否認有殺人之犯意，參酌證人乙○○、丑○○均一致證稱
    ：「被告不是故意要殺壬○○的，他是要刺殺死者，是壬○○要扶死者時不小心
    刺到壬○○的，他只刺壬○○一刀。」等語，證人辛○○、癸○○、子○○亦證
    稱：「我不知道被告當時有無殺死壬○○之意思，但他是故意要刺殺壬○○的。
    」等語（均見本院九十二年一月二日訊問筆錄），告訴人壬○○亦自陳：「我為
    了要扶死者起來也被被告刺傷左上臂。」（見警卷第九頁反面、第十一頁反面）
    、「被告已失去人性了，我不知其是要殺我或傷害我而已。」等語（見相驗卷第
    三十四頁），而按「刑法上殺人罪與傷害人致死罪之區別，本視加害人有無殺意
    為斷，被害人所受之傷害程度，固不能據為認定有無殺意之唯一標準，但加害人
    之下手情形如何，於審究犯意方面，仍不失為重要參考資料。」、「殺人未遂罪
    之成立，以有戕害他人生命之故意，著手於剌殺之實行而未發生死亡之結果為要
    件，即須於實施殺害時，具有使其喪失生命之故意，倘缺乏此種故意，要難遽以
    殺人未遂罪論擬。」，有最高法院二十年非字第一０四號、四十七年台上字第一
    三六四號、四十八年台上字第三三號判例意旨可資參照。審酌告訴人壬○○僅受
    有左上臂撕裂傷三×０．五公分之傷害，有台南市立醫院、臺灣高雄地方法院檢
    察署九十一年八月三十日驗傷診斷書各一紙在卷可憑，並無傷及身體要害之重要
    部位，且被告當時持有刀械，而壬○○則係徒手，被告處於絕對優勢，倘若被告
    確有致壬○○於死之殺人犯意，則被告在刺殺壬○○一刀後，為完成殺人之目的
    ，自會持刀接續刺殺壬○○，然被告於揮刀刺傷壬○○後，即未再接續刺殺壬○○，綜上情節研判，顯見被告揮刀刺傷告訴人壬○○，應係基於傷害之犯意，堪
    以認定。
  (三)按「正當防衛必須對於現在不法之侵害始得為之，侵害業已過去，即無正當防衛
    可言。至彼此互毆，又必以一方初無傷人之行為，因排除對方不法之侵害而加以
    還擊，始得以正當防衛論。故侵害已過去後之報復行為，與無從分別何方為不法
    侵害之互毆行為，均不得主張防衛權。」、「緊急避難行為，以自己或他人之生
    命、身體、自由、財產猝遇危難之際，非侵害他人法益別無救護之途，為必要之
    條件。」、「刑法第二百七十三條所謂當場激於義憤而殺人，係指他人所實施之
    不義行為，在客觀上足以引起公憤，猝然遇合，憤激難忍，因而將其殺害者而言
    。」，最高法院三十年上字第一０四０號、二十四年上字第二六六九號、三十一
    年上字第一一五六號判例意旨可資參照。本件被告係見其父丙○○與死者陳柏勝
    、告訴人壬○○等人發生爭執、互毆，竟憤而持魚刀逕朝陳柏勝之右胸猛刺一刀
    ，陳柏勝不支倒地欲再爬起時，被告仍持刀接續朝陳柏勝揮舞並砍殺三刀，又告
    訴人壬○○見狀欲上前扶持陳柏勝時，被告竟又持刀刺傷壬○○左上臂等情已如
    前述，被告既無遭受「現在不法之侵害」，復非遭遇如何之緊急危難，或客觀上
    足以引起公憤之事實，其顯係分別基於殺人及傷害之故意而分別為殺人、傷害之
    犯行，辯護人辯護意旨主張被告所為符合刑法上「正當防衛」、「緊急避難」、
    「義憤殺人」之要件，應依法減輕或免除其刑等語，自無可採。
  (四)綜上所述，被告辯稱其持刀原只是想嚇唬他們，嗣因遭毆打致眼鏡掉落，視力模
    糊，在害怕之下始持刀亂揮，致無意間揮砍到死者及劃傷壬○○云云，均係事後
    卸責之詞，不足採信，本件事證已臻明確，其殺人及傷害之犯行均堪以認定。
二、按「法院之審判，固應以起訴之犯罪事實為範圍，但於不妨害事實同一之範圍內
    ，仍得自由認定事實，適用法律。而所謂事實同一，指刑罰權所以發生之原因事
    實係屬同一而言，非謂罪名或犯罪之構成要件同一，亦非謂全部事實均須一致。
    申言之，起訴書所指之罪名，對於審判上無拘束之效力，祇須其基本社會事實相
    同，縱令行為之程度有所差異，亦無礙其犯罪事實之同一性，仍得自由認定事實
    ，變更檢察官所認之罪名，而適用刑罰。」，最高法院八十八年台非字第三四七
    號判決意旨可資參照。核被告持刀殺死陳柏勝之行為，係犯刑法第二百七十一條
    第一項殺人罪；其持刀殺傷壬○○之行為，則係犯刑法第二百七十七條第一項之
    傷害罪，公訴人認被告前開持刀殺傷壬○○之行為係犯刑法第二百七十一條第二
    項、第一項之殺人未遂罪嫌，尚有誤會，惟因起訴書犯罪事實欄已就被告持刀殺
    傷壬○○之事實詳予載述，且二者之基本社會事實同一，本院自應予以審理，並
    逕依刑事訴訟法第三百條之規定變更起訴法條，併予敘明。被告所犯前開二罪，
    犯意各別，行為互殊，罪名不同，應予分別論處合併處罰。審酌被告與陳柏勝、
    壬○○素不相識，僅因細故即萌殺機，進而持魚刀刺死陳柏勝，其致死創傷為右
    胸刀刺傷一刀，貫穿右胸肌肉、肋骨、右肺上葉，傷口深達十．五公分，足見下
    手用力之猛，且又持刀刺傷壬○○，手段兇殘，惡性重大，犯後猶飾詞圖卸，毫
    無悔意，且迄今尚未與告訴人壬○○及被害人陳柏勝家屬達成和解等一切情狀，
    爰分別量處如主文所示之刑，及就殺人部分宣告褫奪公權十年，並定其應執行之
    刑暨宣告褫奪公權十年，以儆效尤。被告行兇所用之魚刀為其家中購買所有，平
    日供其母親殺魚之用，並非被告所有之物，爰不併為沒收之諭知。
三、公訴意旨略以：被告甲○○之父丙○○與鄰居戊○○，因土地問題時常發生爭吵
    糾紛，九十一年八月二十九日十九時二十分許，丙○○又在其住處前與戊○○發
    生爭執，戊○○即電請陳柏勝、壬○○、乙○○、辛○○到現助陣，而丙○○亦
    聯絡卯○○、寅○○到場處理，雙方發生激烈爭吵，被告聞聲在屋內見雙方發生
    互毆，竟基於殺人之概括犯意，隨手自門邊拿起一把菜刀衝出，朝陳柏勝之右胸
    猛剌一刀，陳柏勝當場倒地，被告志仍不罷手，又持刀向陳柏勝砍殺三刀，壬○○見狀上前欲將陳柏勝扶起，被告竟承前之殺人犯意，持刀刺向壬○○，幸經辛○○將刀撥開，僅刺中壬○○左肩，惟辛○○之右手拇指亦遭割傷，因認被告持
    刀割傷辛○○部分涉犯刑法第二百七十一條第二頁、第一項之殺人未遂罪嫌。
四、按告訴乃論之罪，其告訴應自得為告訴之人知悉犯人之時起，於六個月內為之；
    告訴或請求乃論之罪，未經告訴、請求或其告訴、請求經撤回或已逾告訴期間者
    ，應諭知不受理之判決；刑事訴訟法第二百三十七條第一項、第三百零三條第三
    款分別定有明文。
五、查本件被告持刀刺殺被害人陳柏勝後，因見壬○○欲上前扶持死者，又持刀刺向
    壬○○，辛○○見狀欲將刀子撥開，致其右手姆指遭刀割傷等情，已據證人辛○○在警詢中指陳在卷，然被告堅決否認有殺死辛○○之犯意，辯稱：伊係持刀亂
    揮，無意間傷及辛○○云云。參以證人癸○○、子○○證稱：「壬○○是要去扶
    死者時，被告又故意朝壬○○的左肩刺一刀，後來被辛○○揮開。」，告訴人壬○○陳稱：「死者被被告刺殺倒地後我要扶起死者時，被告故意刺殺我左手臂一
    刀，辛○○揮開被告的刀子而被被告的刀子傷到手指。」（均見本院九十二年一
    月二日訊問筆錄），辛○○於偵查中亦自陳：「壬○○要去扶死者時，被被告刺
    一刀，我一看到被告要刺壬○○，就將刀子撥開，我的姆指因而被割傷。」等語
    （見相驗卷第三十四頁反面），足見辛○○是為了撥開被告刺向壬○○的刀子而
    遭割傷。再參以辛○○僅受有右手姆指裂傷一．二公分切割傷，並無身體其他要
    害部位受傷，此有臺灣高雄地方法院檢察署九十一年八月三十日驗傷診斷書一紙
    在卷可稽，且被告持有刀械，而辛○○則徒手未持任何兇器，倘若被告確有致辛○○於死之殺人犯意，則被告在割傷辛○○之手指後，為達殺人之目的，當會持
    刀接續刺殺辛○○，然被告於揮刀割傷辛○○後，即未再接續刺殺辛○○，顯見
    被告係基於傷害之犯意，持刀劃割辛○○成傷，公訴人認被告係基於殺人之犯意
    ，尚屬誤會。
六、被告上開割傷辛○○之犯行，係犯刑法第二百七十七條第一項之傷害罪，公訴人
    認係犯刑法第二百七十一條第二項第一項之殺人未遂罪，尚有未洽，而刑法第二
    百七十七條第一項之傷害罪，依刑法第二百八十七條前段之規定，須告訴乃論。
    惟遍查全卷，並未查悉辛○○有於六個月內對被告提出傷害之告訴，且辛○○在
    警詢中亦明確表示不對被告提出告訴（見警卷第八頁反面），準此，被告被訴割
    傷辛○○之部分，既未經合法告訴，本應為不受理之諭知，惟公訴人認與前開被
    告殺害死者陳柏勝之殺人罪部分，有連續犯之裁判上一罪關係，爰不另為不受理
    之諭知。
據上論斷，應依刑事訴訟法第二百九十九條第一項前段，刑法第二百七十一條第一項
、第二百七十七條第一項、第三十七條第二項、第五十一條第五款，罰金罰鍰提高標
準條例第一條前段，判決如主文。
本案經檢察官呂幸玲到庭執行職務。
中    華    民    國      九  十  二    年      三    月  二  十  六    日
                                  臺灣高雄地方法院刑事第二庭
                                      審判長法  官
                                            法  官
                                            法  官
右正本證明與原本無異。
如不服本判決，應於判決送達後十日內，向本院提出上訴狀。
                                書記官  盧  雅  婷
中    華    民    國      九  十  二    年      三    月  二  十  六    日
附錄本案論罪科刑法條全文：
刑法第二百七十一條第一項：
殺人者，處死刑、無期徒刑或十年以上有期徒刑。
刑法第二百七十七條第一項︰
傷害人之身體或健康者，處三年以下有期徒刑、拘役或一千以下罰金。


司法院資訊處製作；財團法人民間司法改革基金會備份。
